【裁判字號】    98,聲判,66
【裁判日期】    980430
【裁判案由】    聲請交付審判
【裁判全文】
臺灣臺北地方法院刑事裁定              98年度聲判字第66號
聲  請  人
即 告 訴人  甲○○
      （原名周煜宏）
代  理  人  劉雅洳律師
被      告  乙○○
上列聲請人因被告詐欺案件，不服臺灣高等法院檢察署檢察長中
華民國98年3月25日，98年度上聲議字第1786號駁回聲請再議之
處分（原不起訴處分案號：臺灣臺北地方法院檢察署97年度偵緝
字第2037號），聲請交付審判，本院裁定如下：
    主  文
聲請駁回。
    理  由
一、按告訴人不服上級法院檢察署檢察長或檢察總長認再議為無
    理由而駁回之處分者，得於接受處分書後10日內委任律師提
    出理由狀，向該管第一審法院聲請交付審判。法院認為交付
    審判之聲請不合法或無理由者，應駁回之。刑事訴訟法第25
    8條之1、第258條之3第2項前段，分別定有明文。
二、聲請人原告訴意旨略以：被告乙○○原係址設臺北市○○區
    ○○街181巷4號萬運行企業有限公司負責人，明知已無償付
    能力，竟意圖為自己不法之所有，於民國91年初，向告訴人
    甲○○（原名周煜宏）佯稱欲成立威廉洋行經營洋酒經銷業
    務，願以每月25％之營業利益作為佣金，邀告訴人擔任該商
    行之行銷經理，告訴人不疑有他，遂應允之；迨威廉洋行於
    91年3月間營運後，被告旋要求告訴人以開立支票方式，向
    供貨廠商大量進貨，嗣公司票據用罄後，復誆稱會負起償付
    責任云云，要求告訴人以個人票據先行墊付貨款；詎被告於
    每次進貨後，即扣留3分之1至5分之1之數量自行變賣牟利，
    且拒不履行清償義務，致告訴人積欠廠商貨款達新臺幣2千
    餘萬元之譜。因認被告涉有刑法第339條第2項之詐欺得利罪
    嫌。
三、臺灣臺北地方法院檢察署檢察官偵查結果以：「證人即威廉
    洋行負責人陳勇達、陳育哲一致證稱：威廉洋行係由我兄弟
    倆出資，與被告是同業，因為不熟悉洋酒業務，故透過被告
    推薦，聘僱告訴人擔任行銷經理，授權告訴人使用威廉洋行
    及陳勇達之支票負責進、出貨，但不知為何積欠如此鉅額之
    貨款等語，足徵被告辯稱非威廉洋行之實際負責人，亦未曾
    經手該商行業務或要求告訴人簽發支票訂購貨品一節，尚非
    不足採信。再查，威廉洋行積欠貨款之相關訂貨事宜，均由
    告訴人與供貨廠商接洽處理，並以威廉洋行、告訴人本人所
    簽發之遠期支票，或其背書之客票償付貨款一情，業具供貨
    商業務人員王崑泉、陳怡勳、葉博熙、錢榮宗、黃金水於本
    署93年度偵緝字第508號、93年度偵字第16469號另案中證述
    綦詳，則果如告訴人指訴般，係應被告要求始向廠商訂貨，
    則何以告訴人願以其名義簽發票據，甚在客票上背書以交付
    廠商抵償貨款，使自身陷於上千萬元債務之負擔，此已與常
    情不符。況告訴人復未能提出被告確有指使其訂貨，或被告
    自行變賣貨品之積極事證供本署審認，且告訴人因以威廉洋
    行名義對外訂貨，致涉嫌詐欺案件，前經本署檢察官以93年
    度偵緝字第508號、93年度偵字第16469號案件提起公訴，經
    臺灣高等法院審理後，亦認定告訴人所稱係受被告指揮，或
    授權告訴人開立支票訂購洋酒云云，與事實不符等情，而以
    96年度上易字第1179號判處告訴人有期徒刑1年10月確定，
    有起訴書及刑事判決各1份在卷可稽，自難認告訴人積欠貨
    款係被告施用詐術行為所致。綜上所述，被告所為，核與刑
    法詐欺罪之構成要件未符。被告所辯，要非無據，尚堪採信
    ，自難僅憑告訴人之指訴而遽以該罪責相繩。此外，復查無
    其他積極證據足認被告涉有告訴人所指犯行，...，應認其
    罪嫌猶有未足。」依刑事訴訟法第252條第10款處分不起訴
    。
四、聲請人不服，聲請再議，經臺灣高等法院檢察署檢察長審核
    結果，認為：「（一）被告前於原署93年度偵緝字第508號
    一案作證，固稱有向聲請人之威廉洋行捧場過幾十萬，經質
    以有無付過款時，雖稱：聲請人都沒來請款，但同時亦稱：
    「但是他（聲請人）向我（被告）訂過更多的貨）」，並當
    庭提出聲請人簽發之7張支票、3張客票附卷佐證聲請人曾向
    渠買過5、6百萬元的貨（見再議聲請狀所附原署93年度偵緝
    字第508號案之93年5月19日偵訊筆錄），依該證述觀之，被
    告係謂其與聲請人之貨款兩相抵銷後，聲請人尚積欠其甚多
    款項甚明，再聲請狀故未將該不利聲請人之上開證述列入，
    並推論指稱：『足證被告已自承從威廉洋行拿酒卻未付款，
    此舉與自行變賣貨品無異』云云，顯與卷證資料不符，此節
    所指已有誤謬，難以採信。（二）聲請人於92年7月31日具
    狀指訴遭被告聘為威廉洋行行銷經理，並以威廉洋行支票用
    罄為由，詐使聲請人以個人支票向廠商大量進貨，於原署偵
    查中並指稱可於2星期內提出相關資料佐證上開指訴，惟屆
    期到庭，聲請人仍未提出所指資料以實其說，然經原署傳喚
    陳育哲、陳勇達到庭，均一致證稱：威廉洋行係由渠兄弟倆
    出資，與被告為同業關係，因不熟悉洋酒業務，故透過被告
    推薦，聘僱聲請人擔任行銷經理，授權聲請人使用威廉洋行
    及陳勇達之支票負責進、出貨，但不知為何積欠如此鉅額之
    貨款等語（見原署93年度偵字第718號卷第55頁至第58頁）
    ，核與陳勇達、陳育哲於原署93年度偵緝508號、臺灣臺北
    地方法院94年度易字第2267號、臺灣高等法院96年度上易字
    第1179號（即聲請人以威廉洋行名義購買酒類，涉嫌詐欺一
    案）證述各節，並無二致（見原署97年度偵緝字第2037號卷
    第50頁至第74頁所附各該起訴書、判決書），堪認陳育哲、
    陳勇達上開證述，並無齟齬矛盾之處，自得採信。嗣原署於
    97年緝獲被告後即再提訊聲請人，雖聲請人經告訴代理人具
    狀請求傳訊陳育哲，惟仍未見聲請人提出所指佐證其指訴可
    信之資料，則原不起訴處分書指聲請人未能提出被告確有指
    使聲請人訂貨或被告自行變賣貨品之積極事證供原署審認乙
    節，經核尚非無據，聲請人再議意旨率予指摘原不起訴處分
    不當，亦屬無據。（三）再威廉洋行實際負責人果真為被告
    ，聲請人僅擔任行銷經理，則聲請人豈會以自己名義大量開
    立之遠期支票，或其背書之客票支付貨款？致身陷上千萬債
    務，且迄無法舉出任何證據佐證係遭被告詐欺所致之理？況
    原署以93年度偵緝字第508號等一案起訴聲請人詐取瓏舌蘭
    等5家酒類公司之酒類後，歷經臺灣臺北地方法院94年度易
    字第2267號、臺灣高等法院96年度上易字第1179號審理後，
    均認詐欺行為係聲請人所為，被告並無同涉該一犯行，亦有
    該案上開歷審判決書附原署卷可參，則原不起訴處分書因認
    被告罪嫌不足，而為不起訴處分，經核尚無不合。」以再議
    無理由，為駁回之處分。
五、聲請人聲請交付審判意旨，略以：
（一）被告於上開案件之證詞係：「他以威廉洋行名義向我買5
      、6百萬的貨，並開他的票給我。」。聲請人簽發之7張支
      票金額僅2,657,950元，縱加計3張客票金額共計1,277,
      680元，全部10張支票金額總計3,935,630元，不起訴處分
      書卻認為聲請人曾向渠買過5、6百萬元的貨，其認定之事
      實與被告說詞不符，亦與支票所顯示之金額不符。且若被
      告與聲請人貨款相抵銷後，聲請人尚積欠被告甚多款項，
      為何被告不面對事實，反不出庭而被通緝4年多，顯與經
      驗法則相違背。
（二）聲請人也想提供相關積極事證供原署審認，惟聲請人係平
      民，無強制處分權，又因入監執行而無自由取得相關證據
      ，查訪證人亦有困難，不起訴處分書及再議處分書均認聲
      請人未能提出被告確有指使聲請人訂或或被告自行變賣貨
      品之積極事證供原署審認，而將被告不起訴，顯然將檢察
      官之職務轉嫁給告訴人，與法不符。
（三）聲請人所指訴者係被告對聲請人涉嫌詐欺，並非被告對貴
      院94年度易字第2267號、臺灣高等法院96年度上易字第11
      79號刑事案件之告訴人瓏舌蘭等5家酒類公司詐欺，二者
      非同一事實。處分書以上開刑事案件已確定，即認為被告
      罪嫌不足，其認定事實顯然違背論理法則。
（四）聲請人於再議聲請狀聲請傳喚證人吳佳惠、邱建豪，可分
      別證明被告確係威廉洋行負責人及被告將威廉洋行的貨拿
      走，然高檢署未予傳訊，亦未發回地檢署續行偵查等詞。
六、本院經查：
（一）按刑事訴訟法第258條之1規定，告訴人得向法院聲請交付
      審判，係對於「檢察官不起訴或緩起訴裁量權」制衡之一
      種外部監督機制，法院僅就檢察官所為不起訴或緩起訴之
      處分是否正確加以審查，以防止檢察機關濫權。依此立法
      精神，同法第258條第3項規定法院審查聲請交付審判案件
      時「得為必要之調查」，其調查證據之範圍，自應以偵查
      中曾顯現之證據為限。而依同法第260條，對於不起訴處
      分已確定或緩起訴處分期滿未經撤銷者，得再行起訴之規
      定，其立法理由說明，該條所謂不起訴處分已確定者，包
      括「聲請法院交付審判復經駁回者」之情形在內。是前述
      「得為必要之調查」，其調查證據範圍，更應以偵查中曾
      顯現之證據為限，不得就告訴人新提出之證據再為調查，
      亦不得蒐集偵查卷以外之證據。否則，將與刑事訴訟法第
      260條之再行起訴規定，混淆不清，亦將使法院兼任檢察
      官之角色而有回復「糾問制度」之虞。且法院為交付審判
      之裁定時，視為案件已提起公訴，案件即進入審判程序，
      是法院裁定交付審判之前提，必須偵查卷內所存證據已符
      合刑事訴訟法第251條第1項規定「足認被告有犯罪嫌疑」
      ，檢察官應提起公訴之情形，即該案件已經跨越起訴門檻
      ，始應為交付審判之裁定。倘該案件須另行蒐證偵查，始
      能判斷應否交付審判者，因交付審判審查制度，並無如同
      再議制度，得為發回原檢察官續行偵查之設計，法院仍應
      依同法第258條之3第2項前段規定，以聲請無理由裁定駁
      回。
（二）又按刑法第339條第1項詐欺罪之成立，須意圖為自己不法
      之所有，以詐術使人將本人或第三人之物交付為要件，所
      謂以詐術使人交付，必須被詐欺人因其詐術而陷於錯誤，
      若其所用方法，不能認為詐術，亦不致使人陷於錯誤，即
      不構成該罪（最高法院46年台上字第260號判例參照）。
      至於債務人於債之關係成立後，如有未依債之本旨履行民
      事債務之情形，在一般社會經驗上可能之原因甚多，縱令
      是出於惡意不為履行，苟無足以證明其在債之關係發生時
      ，自始即具有不法所有意圖之積極證據，亦僅能令負民事
      債務不履行之責任，依刑事訴訟法第154條之規定，尚不
      得據此債信違反之客觀事態，而推定債務人原有詐欺取財
      或詐欺得利之犯意。聲請人以被告簽發之支票、客票之總
      金額不符其於偵查中所述之金額，顯示並非聲請人積欠被
      告甚多款項，而認原處分書違背論理法則一節，經查：被
      告於臺灣臺北地方法院檢察署93年度偵緝字第508號一案
      作證時結證稱：「（何業？）萬運行、大西洋酒類買賣，
      我是負責人。（現在公司營業狀況如何？）因為周煜宏向
      我們公司叫了很多貨，所開的票沒有兌現，就倒閉了。（
      周煜宏以何公司名義向你買？）〈庭呈周煜宏簽發支票原
      本共7張、他人支票3張，原本閱後發還，影本附卷〉他以
      威廉洋行名義向我買5、6百萬的貨，並開他的票給我。（
      周煜宏說你是威廉洋行實際負責人？）沒有這回事。（有
      無向威廉洋行叫過貨？）有向被告捧場過幾十萬。（有無
      付過錢？）他都沒有來請款。但是他向我訂更多的貨。」
      等語（見臺灣臺北地方法院檢察署93年度偵緝字第508號
      93年5月19日偵訊筆錄第3頁），又查被告偵查庭提聲請人
      所簽發之上開偵查卷所附全部10張支票含客票影本，金額
      總計3,935,630元，有上開偵查卷所附之被告庭呈之7張支
      票、3張客票影本附卷可資佐證，是被告自承曾向聲請人
      訂貨數十萬，而觀之上開支票總額業已超過被告向聲請人
      訂貨之數額，是與聲請人之貨款相抵銷後，聲請人尚積欠
      被告甚多款項甚明，是聲請人所述與卷證資料不符，容有
      謬誤；且被告雖自承訂貨未付款，此應為債務人未依債之
      本旨履行民事債務之情形，在一般社會經驗上可能之原因
      甚多，縱令是出於惡意不為履行，苟無足以證明其在債之
      關係發生時，自始即具有不法所有意圖之積極證據，亦僅
      能令負民事債務不履行之責任，尚不得據此債信違反之客
      觀事態，而推定被告原有詐欺得利之意圖，亦不能以被告
      未出庭致遭通緝作為認定被告有詐欺得利犯行之證明。
（三）再按犯罪事實應依證據認定之，無證據不得認定其犯罪事
      實；又不能證明被告犯罪者，應諭知無罪之判決，刑事訴
      訟法第154條第2項、第301條第1項分別著有規定。次按告
      訴人之告訴，係以使被告受刑事追訴為目的，其指訴是否
      與事實相符，仍應調查其他證據，以資審認，必被害人所
      述被害情形，無瑕疵可擊，且就其他方面調查，又與事實
      相符，始足據為有罪判決之基礎（最高法院81年度臺上第
      3539號判決參照）。且犯罪事實之認定，應憑真實之證據
      ，倘證據是否真實尚欠明確，自難以擬制推測之方式，為
      其判斷之基礎；而認定犯罪事實之證據係指足以認定被告
      確有犯罪行為之積極證據而言，該項證據自須適合於被告
      犯罪事實之認定，始得採為斷罪之資料；刑事訴訟上證明
      之資料，無論為直接或間接證據，均須達於通常一般之人
      均不致有所懷疑，而得確信其為真實之程度，始得據為有
      罪之認定，若其關於被告是否犯罪之證明未能達此程度，
      而有合理懷疑之存在，致使無從形成有罪之確信，根據「
      罪證有疑，利於被告」之證據法則，即不得遽為不利被告
      之認定；其以情況證據（即間接證據）斷罪時，尤須基於
      該證據在直接關係上所可證明之他項情況事實，本乎推理
      作用足以確證被告有罪，方為合法，不得徒憑主觀上之推
      想，將一般經驗有利被告之其他合理情況逕予排除，最高
      法院53年臺上字第656號、29年上字第3105號、76年台上
      字第4986號、32年上字第67號分別著有判例可資參照。查
      告訴人所指被告涉犯詐欺得利犯行，並無積極證據可資證
      明，而原不起訴處分書及聲請再議處分書既已詳予調查偵
      查卷內所存證據，並敘明所憑證據及判斷理由，且原處分
      所載證據取捨及事實認定之理由，亦無違背經驗法則、論
      理法則及證據法則之情事，是臺灣臺北地方法院檢察署檢
      察官及臺灣高等法院檢察署檢察長以被告犯罪嫌疑不足，
      予以不起訴處分及駁回再議之聲請，對照卷內資料，於法
      並無違誤。聲請人指稱原檢察官將職務轉嫁予告訴人一節
      ，然原檢察官就聲請人所指，已詳加調查如前述，並無聲
      請人所言未予調查之情形，是聲請人所指，顯不可採。
（四）再者，聲請人請求傳訊證人吳佳惠、邱建豪，其待證事項
      無非為證明被告為威廉洋行實際負責人及被告將威廉洋行
      之貨品拿走等，惟上開證人等係檢察官實施偵查時即存在
      之證據，聲請人於偵查中怠為聲請傳訊，反於交付審判程
      序聲請，亦不啻使交付審判制度成為偵查程序之續行，斷
      非立法本意；且誠如前述，法院就聲請交付審判案件「得
      為必要之調查」之範圍，應以偵查中曾顯現之證據為限，
      不可就告訴人新提出之證據再為調查，亦不可蒐集偵查卷
      以外之證據，否則即與刑事訴訟法第260條規定之界限混
      淆不明。
（五）綜上所述，聲請人所指被告有詐欺得利一節，俱乏積極事
      證可資證明，原不起訴處分書及駁回再議處分書中既已詳
      為調查說明，認無積極證據足資證明被告有何聲請人所指
      訴之犯行，因認被告犯罪嫌疑不足，依刑事訴訟法第252
      條第10款之規定，原檢察官及臺灣高等法院檢察署檢察長
      分別予以不起訴處分及駁回再議之聲請，於法並無違誤，
      本件聲請交付審判意旨猶執前詞，對於原處分加以指摘求
      予審判，非有理由，應予駁回。
七、依刑事訴訟法第258條之3第2項前段，裁定如主文。
中    華    民    國    98    年    4     月    30    日
                  刑事第十二庭審判長法  官  李英豪
                                    法  官  楊台清
                                    法  官  曾正龍
以上正本證明與原本無異。
本裁定不得抗告。
                                    書記官  彭自青
中    華    民    國    98    年    5     月    1     日


司法院資訊處製作；財團法人民間司法改革基金會備份。
